臺灣高等法院民事判決
109年度上字第1240號
上  訴  人  王國定
訴訟代理人  呂秋典
被上訴人    葉又達
訴訟代理人  葉致寬
上列當事人間請求返還借款事件，上訴人對於中華民國109年7月
31日臺灣臺北地方法院108年度訴字第5755號第一審判決提起上
訴，本院於109年11月11日言詞辯論終結，判決如下：
    主  文
原判決關於駁回上訴人後開第二項之訴部分，及訴訟費用（除確
定部分外）之裁判均廢棄。
被上訴人應再給付上訴人新臺幣貳拾伍萬元，及自民國一百零九
年一月三日起至清償日止，按年息百分之五計算之利息。
其餘上訴駁回。
第一審（除確定部分外）、第二審訴訟費用，由被上訴人負擔百
分之九，餘由上訴人負擔。
    事實及理由
壹、程序部分
　　按當事人對於第一審判決不服之程度，及應如何廢棄或變更
    之聲明，依民事訴訟法第441條第1項第3款規定，雖應表明
    於上訴狀，然其聲明之範圍，至第二審言詞辯論終結時為止
    ，得擴張或變更之，此不特為理論所當然，即就同法於第二
    審程序未設與第473條第1項同樣之規定，亦可推知（最高法
    院30年渝抗字第66號判例意旨參照）。同理，當事人倘於第
    二審言詞辯論終結前為上訴聲明之減縮，亦屬應准許之列。
    查上訴人於原審聲明：被上訴人應給付上訴人新台幣（下同
    ）325萬元（包含50萬元、25萬元、250萬元等3筆借款），
    及自民國108年11月6日起至清償日止按年息5%計算之利息（
    見原審卷第13頁）。經原審就其請求50萬元之借款部分判決
    被上訴人應給付上訴人49萬5000元，及自109年1月3日起至
    清償日止按年息5%計算之利息，另駁回上訴人其餘之訴。上
    訴人不服，就原審判決駁回其請求275萬元本息部分，提起
    上訴(見本院卷第13頁)，嗣擴張其上訴聲明為325萬元，復
    又減縮上訴金額為275萬元（即25萬元、250萬元借款部分）
    及自起訴狀繕本送達翌日起至清償日止，按年息5%計算之利
    息(本院卷第19頁、第53頁、第102頁)，核屬擴張、減縮應
    受判決事項之聲明，依前揭說明，自無不合。（至上訴人就
    原審判決判決其敗訴，未聲明不服上訴部分，及擴張上訴聲
    明復又為減縮部分，均非本院審理範圍）。
貳、實體部分
一、上訴人主張：被上訴人於107年11月30日向伊借款250萬元（
    下稱系爭250萬元），並簽立借據（下稱系爭借據），約定
    利息為年息百分之8，伊並已交付借款；嗣於108年5月8日再
    向伊借款25萬元（下稱系爭25萬元），伊已交付25萬元之借
    款，雙方並簽有書據(下稱系爭書據)，惟被上訴人於108年5
    月間起未依約支付利息，履經催討，未獲置理，爰依消費借
    貸法律關係，請求被上訴人返還借款275萬元及法定遲延利
    息。原審為上訴人此部分敗訴之判決，上訴人不服，提起上
    訴，並上訴聲明：㈠原判決關於駁回上訴人後開第二項之訴
    部分廢棄；㈡上開廢棄部分，被上訴人應再給付上訴人275萬
    元，及自起訴狀繕本送達翌日起至清償日止，按年息5%計算
    之利息。
二、被上訴人則以：系爭借據及系爭書據確為伊所簽立。然依伊
    在臺灣銀行公館分行帳號000000000000號帳戶（下稱系爭帳
    戶）交易明細，上訴人僅於107年11月30日交付60萬元、及
    分別於107年12月7日、同年月10日匯款交付44萬元、7萬700
    0元，系爭帳戶其餘匯入款無法證明為上訴人交付之借款；
    另伊未收受上訴人主張於107年11月30交付之美金5500元、
    人民幣2萬元(合計換算為25萬5000元)。另系爭250萬元已約
    定清償期為121年1月1日，上訴人不得請求伊提前清償等語
    ，資為抗辯，並答辯聲明：上訴駁回。
三、上訴人主張被上訴人向其借款系爭25萬元及250萬元，依消
    費借貸關係請求被上訴人返還，為被上訴人所否認，並以前
    詞置辯，本院判斷如下：
㈠、系爭25萬元部分：　　
１、上訴人主張被上訴人於108年5月8日向其借款系爭25萬元，已
    提出系爭書據記載：「本人葉又達（Z000000000）將家人贈
    予黃金五兩兩塊，交王國定先生抵押陸拾萬元正。俟王國定
    將金額款項入本人優存帳戶生效...葉又達債務人黃金當作
    抵押向本人借款陸拾萬元整，因為告急，請我先匯入貳拾伍
    萬入他帳戶（附上郵局匯款憑證）。但是當到了葉債務人家
    交易時，他違約背信根本交不出抵押品，所以實際只收我貳
    拾伍萬（25萬）並沒有黃金。」，及其存摺明細顯示有提轉
    匯兌25萬元為證（本院卷第85頁、第77頁），被上訴人並自
    承：本來是要借60萬元，後來上訴人說沒有辦法借60萬元，
    只能借25萬元，所以最後只借25萬元，伊有收到25萬元，所
    以就簽給上訴人系爭書據等語相符（本院卷第106頁），及
    提出其系爭帳戶之存摺顯示同時有王國定匯25萬元之紀錄可
    參（本院卷第123頁），足認兩造就系爭25萬元有成立消費
    借貸之意思表示合致及已為借款之交付。
２、按借用人應於約定期限內，返還與借用物種類、品質、數量
    相同之物，未定返還期限者，借用人得隨時返還，貸與人亦
    得定1個月以上之相當期限，催告返還，民法第478條定有明
    文。又按給付無確定期限者，債務人於債權人得請求給付時
    ，經其催告而未為給付，自受催告時起，負遲延責任；其經
    債權人起訴而送達訴狀，或依督促程序送達支付命令，或為
    其他相類之行為者，與催告有同一之效力。前項催告定有期
    限者，債務人自期限屆滿時起負遲延責任；遲延之債務，以
    支付金錢為標的者，債權人得請求依法定利率計算之遲延利
    息，民法第229條第2項、第3項、第233條第1項前段亦分別
    定有明文。故消費借貸契約未定返還期限者，借用人於貸與
    人定一個月以上相當期限催告仍未給付，自期限屆滿時負遲
    延責任，除另有約定遲延利息外，應按法定利率計算支付利
    息。查兩造自承就系爭25萬元並未定清償期（本院卷第105
    頁），而上訴人以起訴狀繕本為催告，並於108年12月2日送
    達被上訴人，有送達證書可參（原審卷第29頁），依上開說
    明，被上訴人於自催告後一個月期限屆滿即109年1月2日負
    有返還系爭25萬元借款責任，並自翌日即109年1月3日起負
    給付遲延責任，則上訴人請求被上訴人給付25萬元部分及自
    109年1月3日起至清償日止，按年息5%計算之利息，即屬有
    據，超過上開日期之利息請求，則無理由。
㈡、系爭250萬元部分：
１、按稱消費借貸者，於當事人間必本於借貸之意思合致，而有
    移轉金錢或其他代替物之所有權於他方之行為，當事人主張
    與他方有消費借貸關係存在者，應就該借貸意思互相表示合
    致及借款業已交付之事實，均負舉證之責任（最高法院98年
    度台上字第1045號判決意旨參照）。經查，兩造就其等於10
    7年11月30日簽立系爭借據一節均不爭執，且有系爭借據可
    參（本院卷第81頁），固足認兩造就系爭250萬元已達成消
    費借貸之意思表示合致，惟借款是否已交付，仍應由上訴人
    舉證以實其說。查被上訴人已不爭執系爭帳戶分別於107年1
    1月30日匯入60萬元、107年12月7日、同年月10日轉帳匯入
    系爭帳戶44萬元、7萬7000元，共計111萬7000元，均為上訴
    人就系爭250萬元所交付之借款等情（本院卷第104至第105
    頁），並有系爭帳戶歷史明細查詢及匯款單可參（原審卷第
    71頁、本院卷第63頁、第67頁）。又上訴人主張其於107年1
    1月26日自其銀行帳戶內提領100萬元後以現金交付被上訴人
    ，被上訴人並於同日匯入系爭帳戶一節，亦有上訴人之存摺
    明細及被上訴人之系爭帳戶歷史明細查詢顯示其同日存入10
    0萬元可參（本院卷第59頁、原審卷第69頁）。被上訴人僅
    稱記不清楚100萬元之匯入原因云云（本院卷第103頁），惟
    無法說明該等資金來源；再審酌被上訴人於原審自承系爭25
    0萬元借款部分，上訴人大概只有交付200萬元出頭等語（原
    審卷第121頁），而就前開被上訴人已不爭之111萬7000元，
    加計此100萬元後，總額共為211萬7000元，與被上訴人自承
    收受之200萬元出頭相符，堪認該筆100萬元應係上訴人提領
    現金後交付被上訴人，被上訴人於同日再以己之名義匯款入
    系爭帳戶。至上訴人主張其於107年11月30日另交付被上訴
    人美金5500元、人民幣2萬元(合計換算為25萬5000元)及同
    日轉帳8萬8260元予被上訴人云云，為被上訴人所否認。而
    上訴人提出之107年11月30日臺灣銀行買匯水單/交易憑證（
    本院卷第65頁），僅能證明其於當日以外匯存款提出2萬人
    民幣並結售為8萬8300元，無法證明其有交付被上訴人該筆
    款項，上訴人亦自承無法提出相關交付款項予被上訴人之其
    他證明（本院卷第104頁）。準此，上訴人已交付211萬7000
    元予被上訴人，兩造於此部分範圍內成立消費借貸契約，堪
    可採認。
２、然按定有清償期者，債權人不得於期前請求清償，如無反對
    之意思表示時，債務人得於期前為清償，民法第316條定有
    明文，查系爭借據上已載明清償日期為121年1月1日（本院
    卷第81頁），復為兩造所不爭執（本院卷第103頁），則其
    清償期既未屆至，上訴人於121年1月1日清償期屆至前起訴
    請求被上訴人返還上開借款，自屬無據。至上訴人主張因被
    上訴人自於108年5月間起未依約支付利息，方起訴請求其返
    還系爭250萬元，然此筆借款既未屆清償期，亦不因被上訴
    人未給付約定利息而得請求其提前清償，且此部分僅為上訴
    人得否另請求約定利息之問題，仍不得請求本件尚未屆期之
    本金及其法定遲延利息，故上訴人此部分主張亦乏所據。
四、綜上所述，上訴人依民法第478條消費借貸法律關係，請求
    被上訴人返還系爭25萬元，及自109年1月3日起至清償日止
    按年息5%計算之利息，為有理由，應予准許；逾此部分之請
    求，為無理由，不應准許。從而原審就上開應准許部分，為
    上訴人敗訴之判決，尚有未洽，上訴論旨指摘原判決此部分
    不當，求予廢棄改判，為有理由，爰由本院廢棄改判如主文
    第二項所示。至於上訴人之請求不應准許部分，原審為上訴
    人敗訴之判決，經核並無不合，上訴意旨指摘原判決此部分
    不當，求予廢棄改判，為無理由，應駁回此部分之上訴。
五、本件事證已臻明確，兩造其餘之攻擊或防禦方法及所用之證
    據，經本院斟酌後，認為均不足以影響本判決之結果，爰不
    逐一論列，附此敘明。
六、據上論結，本件上訴為一部有理由、一部無理由，依民事訴
    訟法第450條、第449條第1項、第79條，判決如主文。　　
中　　華　　民　　國　　109 　年　　11　　月　30　　日
　　　　　　　　　民事第十三庭
　　　　　　　　　  審判長法　官  邱景芬
　　　　　　　　　　　    法　官  林純如
　　　　　　　　　　　    法　官  柯雅惠
正本係照原本作成。
被上訴人不得上訴。
上訴人如不服本判決，應於收受送達後20日內向本院提出上訴書
狀，其未表明上訴理由者，應於提出上訴後20日內向本院補提理
由書狀（均須按他造當事人之人數附繕本）上訴時應提出委任律
師或具有律師資格之人之委任狀；委任有律師資格者，另應附具
律師資格證書及釋明委任人與受任人有民事訴訟法第466 條之1
第1項但書或第2項（詳附註）所定關係之釋明文書影本。如委任
律師提起上訴者，應一併繳納上訴審裁判費。
中　　華　　民　　國　　109 　年　　11　　月　　30　　日
　　　　　　　　　　　　　書記官  陳欣怡
附註：
民事訴訟法第466條之1（第1項、第2項）：
對於第二審判決上訴，上訴人應委任律師為訴訟代理人。但上訴
人或其法定代理人具有律師資格者，不在此限。
上訴人之配偶、三親等內之血親、二親等內之姻親，或上訴人為
法人、中央或地方機關時，其所屬專任人員具有律師資格並經法
院認為適當者，亦得為第三審訴訟代理人。